【裁判字號】    94,上易,693
【裁判日期】    950530
【裁判案由】    妨害名譽
【裁判全文】
臺灣高等法院高雄分院刑事判決         94年度上易字第693號
上  訴  人
即  被  告  戊○○
選任辯護人  梁育誠律師
            楊昌禧律師
上列上訴人因妨害名譽案件，不服臺灣澎湖地方法院94年度易字
第25號中華民國94年9 月12日第一審判決（起訴案號：臺灣澎湖
地方法院檢察署93年度偵字第565 號），提起上訴，本院判決如
下：
    主  文
上訴駁回。
    事實及理由
一、本案經本院審理結果，認第一審判決認事用法及量刑均無不
    當，應予維持，並引用第一審判決書記載之事實、證據及理
    由（如附件）。
二、上訴人即被告（下稱被告）上訴意旨略謂：本件係澎湖縣政
    府職員丁○○，於民國93年8 月12日，在伊報社內告訴伊檢
    查結果中華煤氣聯合分裝場（以下稱中華分裝場）有偷斤減
    兩之情形，有乙○○可證明此事，足證伊的報導實在等語。
    經查：證人乙○○於本院審理時到庭證稱：丁○○於93年8
    月12日中午先打電話給被告，經過5 分鐘後丁○○就到報社
    找被告，並與被告談消保官到中華分裝場檢測時，中華分裝
    場人員有爭吵及偷斤減兩之事，他們二人談了約1 小時之久
    ，及當時伊在看報紙等語（見本院卷第132 至134 頁）。乙○○證稱當天中午其與被告從馬公機場回報社途中，接到丁○○電話，丁○○告訴被告有關中華瓦斯分裝場偷斤減兩及
    爭吵之事，丁○○要被告去採訪，但被告未去（本院卷133
    頁），但其卻又證稱其只聽到被告講的話，並未聽到丁○○
    講的話（同上頁）。足見其所稱丁○○在電話中有告訴被告
    中華分裝場有偷斤減兩之事，係其臨訟自行加入之證詞，其
    此部分所證尚非可採。又其證稱丁○○在被告辦公室時，與
    被告為上開證述，但其亦稱：不知何人去檢查中華瓦斯場，
    且檢測何物亦不清楚。且偷斤減兩之數字亦不清楚（本院卷
    134 至135 頁），惟被告於報紙所刊登之內容（詳如犯罪事
    實所載）具體詳實。足見被告對此新聞相當重視，乙○○擔
    任該報記者，對此新聞自亦難置身度外，其卻對何人檢測中
    華瓦斯場及檢查何物均不清楚，顯有違一般經驗定則。又其
    對所聽到內容之證述，又均以模糊之陳述帶過，則其證稱被
    告與丁○○曾在報社談檢查中華分裝場之事，已非無疑。況
    證人丁○○除於原審作證時證稱93年8 月12日沒有去被告報
    社外（見原審卷第59頁），於本院審理時，聽完乙○○之證
    述，仍否認有於上開時間，前往被告之報社（見本院卷第
    137 、140 頁）。且證人丁○○之妻為被告之姐，此業據證
    人丁○○及被告陳明在卷（見本院卷第132 、167 頁），而
    被告與丁○○間復無仇恨，此亦據被告供陳在卷（見本院卷
    第167 頁），若丁○○真的有與被告在上揭時地見面，證人
    丁○○之妻與被告係至親關係，丁○○自無誣陷被告之可能
    。爰審酌證人乙○○就在車上證稱其未聽到丁○○講話之內
    容，且又係被告所屬員工，對丁○○在辦公室與被告所談之
    內容又無法確定或為模楜之證述，足見所證係臨訟偏頗被告
    之詞，乙○○所述為不實在。綜上所述，並無任何積極證據
    足資證明被告於報導前有盡其查證之義務，復無其他證據足
    資證明被告之報導屬實，是被告辯解不足採信，本案罪證明
    確，被告犯行堪以認定。從而被告仍執前詞提起上訴，為無
    理由，應予駁回。
三、據上論斷，應依刑事訴訟法第368 條、第373 條，判決如主
    文。
本案經檢察官林應華到庭執行職務。
中    華    民    國    95    年    5     月    30    日
                  刑事第八庭    審判長法  官  李炫德
                                      法  官  蔡國
                                      法  官  李淑惠
以上正本證明與原本無異。
本判決不得上訴。
中    華    民    國    95    年    5     月    30    日
                                      書記官  盧雅婷
附錄本件判決論罪科刑法條：
刑法第310條第2項：
散布文字、圖畫犯前項之罪者，處 2 年以下有期徒刑、拘役或 1
千元以下罰金。
附件：
臺灣澎湖地方法院刑事判決                94年度易字第25號
    公  訴  人  臺灣澎湖地方法院檢察署檢察官
    被      告  戊○○
上列被告因妨害名譽案件，經檢察官提起公訴（93年度偵字第
565號），本院判決如下：
    主     文
戊○○散布文字，指摘足以毀損他人名譽之事，處有期徒刑肆月
，如易科罰金，以參佰元折算壹日。
    事     實
一、戊○○係「澎湖日報」負責人兼記者，其知悉中華煤氣聯合
    分裝場（下稱中華分裝場）於民國93年8月12日上午，經澎
    湖縣政府會同行政院勞工委員會南區勞動檢查所、經濟部標
    準檢驗局高雄分局等單位抽檢後之消息後，未經確切查證檢
    驗結果，竟意圖散布於眾，於93年8月13日，以該報記者甲○○之名義，撰寫足以毀損中華分裝場之名譽、標題為「抽
    查澎湖某瓦斯灌裝場斤兩不足-台秤不合格、瓦斯偷斤減兩
    、消保官送行政院消保會判定」一文，內文並記載：「本縣
    昨日抽查中華灌裝場及下游廠商瓦斯行，卻發現業者灌裝場
    內的自動噴裝機及台秤都沒有貼上合格檢驗標誌，檢驗局也
    針對20公斤瓦斯桶抽查，卻發現瓦斯的重量有問題，送出去
    的沒裝滿，收回來卻剩將近3分之1，懷疑業者兩頭牟利，將
    深入追查」、「‧‧‧發現填充機台秤都沒有合格檢驗標誌
    ，顯然瓦斯回充鋼瓶每支缺少了6至9公斤不等」、「據縣府
    消保官薛益琳表示，昨天配合全省同步實施針對瓦斯場及瓦
    斯行檢查，卻發現瓦斯灌裝台秤沒有貼上合格檢驗局標誌，
    再加上經濟部抽查發現20公斤瓦斯桶在填充時斤兩不足。業
    者雖提出瓦斯漏氣，開關開啟即會跑掉5公斤左右等問題，
    但這種解釋法，顯然較為勉強，他將會將資料送至行政院消
    保會做判定」、「業者表示瓦斯打開會漏，打開的一瞬間，
    會跑掉5公斤左右，是否如此，只有等待行政院消保會判定
    」等語，刊載在該日「澎湖日報」上，再派送該報至澎湖縣
    各大書局、便利商店等地對外販售，而散布文字，指摘傳述
    上開足以毀損中華分裝場名譽之事。
二、案經中華分裝場負責人丙○○訴請臺灣澎湖地方法院檢察署
    檢察官偵查起訴。
    理      由
一、被告戊○○固坦承有以甲○○名義為上開報導，然矢口否認
    有何加重誹謗犯行，辯稱：伊係於93年8月12日上午接獲縣
    政府丁○○及另一不詳員工之電話，始得知當日縣政府會同
    其他單位前往中華分裝場檢驗之事，縣政府員工告以中華分
    裝場有台秤未貼合格標誌、瓦斯斤兩不足等違規事項，然因
    現場有發生爭執，故伊並未親自到場採訪；伊事後有打電話
    向消保官查詢後續發展，消保官沒說什麼，只說要由行政院
    消保會處理，其既未否認，就是默認，伊基於維護大眾利益
    ，予以報導云云。經查：
（一）被告係「澎湖日報」負責人兼記者，曾於93年8月13日以
      記者甲○○名義撰寫上開標題、內容之文章，並刊載在該
      日「澎湖日報」上，並對外派送；另澎湖縣境內之瓦斯分
      裝場僅「國光液化石油氣分裝場」、「中華煤氣聯合分裝
      場」兩家，被告上開文章所載之「中華灌裝場」，即指告
      訴人中華分裝場等事實，為被告及告訴人所不爭執，並有
      該日之澎湖日報附卷可稽。上開事實，堪以認定。
（二）被告辯稱其報導內容係縣政府員工、消保官薛益琳等人所
      透露，並非無端捏造，已盡查證義務云云，惟證人即擔任
      縣政府駕駛之丁○○於本院審理時證稱：伊於94年8月12
      日上午曾打2次電話予被告，1次是告知被告縣府相關人員
      在中華分裝場抽檢，現場有起爭執，問被告是否來查看一
      下，但被告始終沒前往，才又在檢查結束後通知被告其等
      即將離去，並未講到瓦斯斤兩不足或台秤未貼合格標誌之
      事等語（本院卷第57-61）；證人即縣政府消保官薛益琳
      則於偵查、審理中證稱：僅94年8月12日下午有接到自稱
      記者之人查詢瓦斯場抽檢之事，但伊講的很保留，只隨便
      回應幾句，說要等行政院消保會處理，沒有講過該篇報導
      中所記載內容等語（他字卷第24-25頁，本院卷第61- 62
      頁），可見證人丁○○、薛益琳未曾向被告提供中華分裝
      場有台秤不合格、瓦斯斤兩不足之訊息，且消保官既已明
      確表示要等消保會判定，其並無默認之意涵甚明。至被告
      辯解另有不詳之縣政府員工告知中華分裝場有上述違規事
      項云云，惟被告既不知該人士之詳細身份、職稱，何以確
      定係縣政府員工所透露，其提供之資料正確無誤？何以能
      據以為報導之基礎？又被告若確信報導內容真實，何須借
      用他人名義為報導？況且被告報導告訴人分裝之瓦斯短缺
      6至9公斤一節，大幅逾越一般分裝誤差範圍，對告訴人商
      譽影響極大，對消息來源是否正確，尤應特別慎重，被告
      憑此無根據之傳言逕為報導，自難謂已盡查證義務。又經
      本院向澎湖縣政府、澎湖縣消防局、行政院勞工委員會南
      區勞動檢查所、經濟部標準檢驗局高雄分局等單位查詢結
      果，上開單位均表示：未曾向記者提供該報導所載之消息
      ，亦無記者前來查證，而經檢查後，中華分裝場台秤符合
      器差規定，雖有違反勞工安全衛生法之事，但已要求改善
      等情，亦有上開單位覆函及所附資料在卷可稽（本院卷第
      20-2 3頁，第31-36頁），是以被告報導中華分裝場台秤
      不合格、每支鋼瓶短缺6-9公斤瓦斯等情，與實際不符，
      有誇大渲染之情事，足以損害告訴人之名譽。被告上開辯
      解，顯係事後卸責之詞，不足採信。
（三）至於被告提出於93年9、10月間出版之「台灣煤氣」雜誌
      第421期內容（本院卷第51頁），作為其報導內容並非虛
      偽之佐證云云，然該報導出自民間記者手筆，又未正確表
      明所引用數據之來源，性質上屬傳聞證據，是否具有證據
      能力已堪存疑。縱然該篇報導內容屬實，其上係記載：「
      經抽查全國25縣市瓦斯鋼瓶，高達5成7的鋼瓶灌氣不足，
      重量平均短缺0.1至0.3公斤‧‧‧其中苗栗縣、台中市、
      屏東縣與澎湖縣未足重比率高達百分之百」等語，僅謂瓦
      斯鋼瓶重量平均短缺0.1至0.3公斤，亦非如被告所報導之
      灌氣短缺高達6至9公斤。因此，上述雜誌之報導，並不足
      做為有利被告之認定，附此敘明。
（四）按新聞自由固為憲法所保障之權利，惟新聞自由權之行使
      須以法律容許之範圍為限，如踰越法律之規範，仍應負法
      律上之責任，是報導之內容須有確實之根據可資憑信，不
      得僅憑市井流言或片面資料，即妄為論斷。本件被告戊○○在未經確切查證情形下，逕為中華分裝場每瓶瓦斯灌氣
      短缺達6至9公斤，台秤不合格之報導，自難謂出於善意，
      且被告所提之消息來源，並不足證明其有相當理由確信其
      所報導內容為真實，亦無從依刑法第310條第3項前段、第
      311條第3款等規定免責不罰。綜上所述，被告確有以散布
      文字方式，指摘足以毀損他人名譽之事。本案事證明確，
      被告加重誹謗犯行，堪以認定。
二、核被告戊○○所為，係犯刑法第310條第2項之加重誹謗罪。
    爰審酌被告為「澎湖日報」負責人，告訴人負責人丙○○同
    時為「澎湖時報」負責人，被告在同業競爭壓力下，為私人
    恩怨之故，在未經確切查證之情況下，以他人名義掩飾，而
    草率做出報導，散佈外界，對告訴人名譽所生之損害非輕，
    及其犯後猶飾詞否認犯行等一切情狀，量處如主文所示之刑
    ，並諭知易科罰金之折算標準。至於被告用以散布誹謗言論
    之93年8月13日「澎湖日報」，已售出部分，分為盤商或消
    費者所有，未售出部分，並未扣案，衡情亦已滅失，爰不為
    沒收之諭知，附此敘明。
據上論斷，依刑事訴訟法第299條第1項前段，刑法第310條第2項
、第41條第1項前段，罰金罰鍰提高標準條例第1條前段、第2條
，判決如主文。
中    華    民    國    94    年    9     月    12    日
                  刑事庭  審判長法  官  管安露
                                法  官  陳順輝
                                法  官  李宛玲
以上正本係照原本作成。
如不服本判決，應於判決送達後10日內，向本院提出上訴狀（須
附繕本）。
中    華    民    國    94    年    9     月    12    日
                                書記官  莊茹茵
論罪法條：
刑法第310條第2項：
散布文字、圖畫犯前項之罪者，處 2 年以下有期徒刑、拘役或 1
千元以下罰金。


司法院資訊處製作；財團法人民間司法改革基金會備份。
